ACORDAO-COMPLETO-2563689

ACÓRDÃO 1194/2023 ATA 3/2023 - PRIMEIRA CÂMARA

VISTOS, relatados e discutidos estes autos, os Ministros do Tribunal de Contas da União, reunidos em Sessão da 1ª Câmara, ante as razões expostas pelo Relator, e com fundamento nos arts. 1º, inciso V, e 39, inciso II, ambos da Lei 8.443, de 16 de julho de 1992 c/c o art. 259, inciso II, do Regimento Interno desta Corte de Contas, ACORDAM em:
9.1. considerar legal o ato constante da peça 8, relativo à pensão militar de Conceição da Apparecida Pereira e de Sônia Pereira Salgado, autorizando-lhe o respectivo registro, nos ternos do art. 260, § 1º, do Regimento Interno desta Corte de Contas; 
9.2. dar ciência desta deliberação às interessadas e ao Ministério da Defesa - Comando do Exército/1ª RM;
9.3. arquivar os autos.

Atos de Pensão militar da unidade emissora - Comando do Exército.

Primeira Câmara

Ministério da Defesa - Comando do Exército/1ª RM.

3. Interessadas: Conceição da Apparecida Pereira, CPF XXX.398.247-XX e Sônia Pereira Salgado, CPF XXX.331.827-XX.

13.1. Ministros presentes: Benjamin Zymler (na Presidência) e Jorge Oliveira.
13.2. Ministros-Substitutos convocados: Augusto Sherman Cavalcanti (Relator) e Weder de Oliveira.

AUGUSTO SHERMAN

Cuidam os presentes autos de uma pensão militar instituída em favor de Conceição da Apparecida Pereira e de Sônia Pereira Salgado, esposa pensionada e companheira do instituidor, nessa ordem, conforme os termos constantes da peça 8, cujo ato foi encaminhado ao Tribunal por intermédio do sistema Sisac, na forma definida na IN 55/2007, com parecer do órgão de Controle Interno pela legalidade. 
2.	A unidade técnica, ao analisar os fundamentos legais da concessão e as informações prestadas pelo órgão do controle interno, lavrou a instrução vista à peça 10, adiante parcialmente transcrita, com eventuais ajustes de forma:
"INTRODUÇÃO
1.	Trata-se de registro inicial de ato de concessão de pensão militar do instituidor ACHILLES DE OLIVEIRA PEREIRA (CPF XXX.427.167-XX) em favor de CONCECAO DA APPARECIDA PEREIRA (CPF XXX.398.247-XX) , habilitada na condição de ex-esposa pensionada e SONIA PEREIRA SALGADO (CPF XXX.331.827-XX) , habilitada na condição de companheira.
2.	Os atos foram submetidos à apreciação do Tribunal de Contas da União (TCU) para fim de registro, nos termos do art. 71, inciso III, da Constituição Federal. O cadastramento e a disponibilização ao TCU ocorreram por intermédio do Sistema de Apreciação e Registro de Atos de Admissão e Concessões (Sisac) , na forma dos arts. 2o, caput e inciso VI, e 4o, caput, da Instrução Normativa - TCU 55/2007.
HISTÓRICO
3.	O Ato Sisac 10003401-08-2011-000214-4, relacionado ao presente processo, com vigência datada de 25/06/2009, foi encaminhado ao TCU em 01/09/2011.
4.	Em 16/06/2015, foi encaminhado o Ofício 7327/2015-TCU/Sefip ao Comando do Exército para que fossem encaminhadas cópias de documentos e (ou) decisões judiciais comprovando a união estável entre o instituidor e a companheira, bem como decisão judicial sobre pensão alimentícia à ex-esposa pensionada (peça 1) .
5.	Em 15/02/2017, em cumprimento à diligência do TCU, o Controle Interno do Exército encaminhou o Ofício n. 37-SAPes/CCIEx, com informações e documentos em anexo (peça 5) .
EXAME TÉCNICO  
6.	Em relação à documentação encaminhada pelo Exército em atendimento à diligência formulada, verificou-se que ficaram comprovadas as condições de ex-esposa pensionada para a beneficiária CONCECAO DA APPARECIDA PEREIRA e companheira para a Sra. SONIA PEREIRA SALGADO.
7.	Ademais, deve-se ressaltar que os atos foram encaminhados ao TCU em 2011, portanto há mais de 10 anos, o que ensejou o registro tácito do ato desde 2016.
8.	Pelo exposto, propõe-se considerar tacitamente registrados os presentes atos de concessão de pensão, em conformidade com o entendimento firmado pelo TCU no Acórdão 122/2021-TCU-Plenário. 
PROPOSTA DE ENCAMINHAMENTO
11.	Ante o exposto, propõe-se considerar tacitamente registrado o Ato 10003401-08-2011-000214-4, em conformidade com o entendimento firmado pelo TCU no Acórdão 122/2021-TCU-Plenário". 
3.	O Ministério Público, em sucinto Parecer constante da peça 12, manifestou concordância com a propositura da unidade técnica instrutiva.
É o Relatório.

não há.

Procurador Rodrigo Medeiros de Lima.

PESSOAL. PENSÃO MILITAR INSTITUÍDA EM FAVOR DE ESPOSA PENSIONADA E DE COMPANHEIRA EM UNIÃO ESTÁVEL. DILIGÊNCIA SANEADORA. HIPÓTESE ALBERGADA NA NORMA DE REGÊNCIA E NA JURISPRUDÊNCIA DESTA CORTE DE CONTAS. LEGALIDADE. REGISTRO. ARQUIVAMENTO DOS AUTOS.

PENSÃO MILITAR (PMIL)

Unidade de Auditoria Especializada em Pessoal (AudPessoal).

Versam os presentes autos acerca de pensão militar instituída em favor de Conceição da Apparecida Pereira e de Sônia Pereira Salgado, emitida pelo Ministério da Defesa - Comando do Exército/1ª RM, com vigência em 25/6/2009, cujos autos deram entrada nesta Corte no dia 1º/9/2011.
2.	A unidade técnica encaminhou o feito com proposta de registro tácito da concessão, tendo em vista o transcurso de tempo superior a cinco anos desde o encaminhamento do processo até a presente data, proposição a que anuiu o Ministério Público.  
3.	Passo à questão de fundo. Em virtude de dúvidas quanto à legitimidade das interessadas (a primeira na condição de esposa pensionada e a segunda como companheira do instituidor) , em 16/6/2015 foi realizada diligência saneadora ao órgão de origem. Em resposta ao chamado, foram encaminhadas sentenças judiciais, uma comprovando a união estável do instituidor com a Sr.ª Sônia Pereira Salgado, e outra comprovando que a Sr.ª Conceição da Apparecida Pereira era ex esposa pensionada do militar falecido, de sorte que se trata de hipótese albergada, na espécie, pela jurisprudência deste Tribunal.
4.	Assim, ante a ausência de vícios que pudessem macular a concessão em tela, e considerando, por essa razão, que não se trata de aplicação do instituto do registro tácito por decurso de tempo, não vislumbro óbices quanto à legalidade da pensão militar em apreço e o consequente registro do respectivo ato concessório.  
Ex positis, com as venias de estilo por divergir da proposta alvitrada pela unidade técnica e do Parecer do representante do Ministério Público, manifesto-me por que o Tribunal aprove o acórdão que ora submeto à deliberação deste Colegiado. 
TCU, Sala das Sessões, em 28 de fevereiro de 2023.
AUGUSTO SHERMAN CAVALCANTI 
Relator